臺北高等行政法院判決
                                      99年度訴字第2546號
                                     99年3月10日辯論終結
原      告　毛嘉春
被      告　銓敘部
代　表　人　張哲琛
訴訟代理人　周佩芳
            李怡慧
上列當事人間退休事件，原告不服公務人員保障暨培訓委員會中
華民國99年10月26日公審決字第0305號訴願決定，提起行政訴訟
，本院判決如下：
    主  文
原告之訴駁回。
訴訟費用由原告負擔。
　　事實及理由
一、事實概要：原告係行政院環境保護署隊長，其自願退休案前
    經被告以99年3 月1 日部退二字第09931708461 號函核定自
    99年3 月2 日退休生效，並依其84年7 月1 日公務人員退休
    法修正（以下簡稱新制）施行前、後任職年資（分別為13年
    7 個月及14年8 個月1 天），核定其新制施行前、後年資為
    13年及15年4 個月，分別核給月退休金65％及31％；同時於
    函內備註(四)敘明：「毛隊長（原告）退休事實表所填新制施
    行前經歷一及二，自59年9 月起至62年6 月止及62年9 月起
    至63年2 月止，分別就讀於陸軍軍官學校預備學生班及正期
    班46期期間得否折算役期，因尚有疑義，刻正另案查證中，
    是上開年資暫不予採計，俟查復後再依規定辦理。」嗣依函
    查結果，按其新制施行前、後年資為13年10個月及14年8 個
    月1 天，重行核定為13年及15年7 個月，分別核給月退休金
    65％及32％；同時於函內備註(一)……2 、(2) 敘明：「毛先
    生自59年9 月至62年6 月止及62年9 月起至63年2 月止，分
    別就讀於陸軍軍官學校預備學生班及正期班46期期間，經函
    准臺北市後備指揮部及臺北市政府兵役處前開函查復，均無
    服役之相關資料；復查其個人檔卷所載，為免役。是毛先生
    就讀陸軍軍官學校之年資，因無服義務役之事實，故未折抵
    義務役役期，爰無法併計公務人員退休年資。」原告不服銓
    敘部重行核定函未將其該段軍校折算役期年資併計公務人員
    退休之年資，爰依規定提起復審。案經公務人員保障暨培訓
    委員會以99年10月26日99公審決字第0305號復審決定書，決
    定復審駁回。原告仍不服，遂提起行政訴訟。
二、本件原告主張：
    (一)服兵役期間列入公務人員退休年資為政府既定政策，業已
      行之有年，然原告曾就讀陸軍軍官學校預備學生班與正期
      班合計近4 年期間，後迭任公職，於99年3 月初核定自願
      退休時，卻遭權責單位以原告未能舉證中斷軍事教育後曾
      服兵役為由，未將原告前開接受軍事教育期間列入公務人
      員退休年資，原告實難甘服。
    (二)公務人員年資皆有存檔，亦有權責單位人事部門佐證，殊
      無強要人民舉證之理，況原告已提出就讀陸軍官校期間得
      折合義務役服役日數之證明，倘原告另服義務役10個月，
      以接受軍事教育期間折算之役期得前後皆予計列，足認接
      受軍事教育期間實具服義務役性質，書有云賞宜從興，功
      疑惟重，權責單位咸應就原告接受軍事教育期間併計入年
      資，始合於生活經驗想像，免於文義之囿云云。
三、被告則以：
    (一)依公務人員退休法施行細則第44條規定：「公務人員在本
      法修正施行前之年資併計及退休金、撫慰金基數內涵，仍
      適用本細則修正前規定。」及71年2 月2 日修正發布之原
      公務人員退休法施行細則第10條規定：「依本法退休人員
      ，具有左列曾任年資，得合併計算：……三、曾任下士以
      上之軍職年資，未核給退役金或退休俸。經國防部核實出
      具證明者。」、100 年1 月1 日修正公布之退休法施行細
      則第12條第4 項規定：「公務人員在中華民國87年6 月5
      日以後退休生效，其曾服義務役軍職、替代役人員年資，
      未併計核給退除給與者，得檢具國防部或其他權責機關出
      具之退伍令等證明文件，予以合併計算。」另國防部前分
      別以88年3 月6 日鍊銪字第880002777 號、5 月1 日鍊銪
      字第880005719 號書函，認定軍事學校基礎教育年資亦屬
      義務役之範疇，且依各時期發布之軍事學校退學休學開除
      學籍學生服役處理辦法標準折算役期，先予敘明。
    (二)按43年8 月3 日修正公布之兵役法第7 條規定：「常備軍
      官役之區分如左：一、現役：以適齡男子及現役或後備之
      士官、士兵，依志願考選，受規定之常備軍官教育，期滿
      考試合格者服之。」及第13條第1 項規定：「受軍官、士
      官教育者，因病或其他事故不能完成應受教育時，仍依法
      服行其應服之兵役，其已受教育時間，得折算為應服現役
      時間。」本件原告於59年9 月至62年6 月止及自62年9 月
      至63年2 月止，分別就讀陸軍軍官學校預備學生班及正期
      班46期，嗣在學期間因病退學，已受教育期間折算役期
      235 天整，有原告退休事實表填新制施行前經歷一、二，
      及陸軍軍官學校學生(63)退學證字第004 號退學通知書在
      卷可稽，其年資則因未完成軍官教育以服志願役性質之常
      備軍官役，故應依規定於退學後，就其尚未履踐之服役義
      務，轉服常備役。
    (三)被告為確認原告是否曾服常備役，曾以99年2 月6 日部退
      二字第0990003262號書函向國防部陸軍司令部查證，經該
      部99年2 月11日國陸人勤字第0990003262號函復略以：該
      部未存管義務役官兵之兵籍資料，需查告毛君除役之戶籍
      所在地，俾利該部調借兵籍表查證或檢附復審人之退學證
      明書等相關基本資料向除役時之後備指揮部( 兵籍資料存
      管機關) 逕行查證。被告爰以99年3 月1 日部退二字第
      09931726742 號書函及同年月17日部退二字第0993178324
      號書函，分別向臺北市後備指揮部( 兵籍資料存管機關)
      及除役時戶籍所在地臺北市政府兵役處( 役男徵集機關)
      查證，並經該部、處分別以99年3 月4 日後北市動字第
      0990001662號函及同年月17日北市兵管字第09930410200
      號函覆無相關服役資料可稽。
    (四)所謂折算役期者，原附隨於兵役役期，銓敘部就大專集訓
      、軍事學校基礎教育及高中（職）以上學校軍訓課程折算
      役期之年資採計，爰以前揭各項年資折算役期之事物本質
      與兵役法所定役期有岐( 軍官役、士官役及士兵役) ，當
      以服兵役始得有役期之抵用。另查國防部參謀本部人事參
      謀次長室99年7 月19日國人勤務字第0990010655號函文內
      容亦同此見。易言之，折算役期年資得否併計公務人員退
      休年資，係以服義務役、志願役之現役後，方得據以折算
      。
四、兩造之爭點：退休年資計算應否以有無服志願役或義務役之
    事實，排除軍事學校基礎教育期間；以及原告有無服志願役
    或義務役之事實。
五、經查：
    (一)按退休法施行細則第44條規定：「公務人員在本法修正施
      行前之年資併計……仍適用本細則修正前之規定。」次按
      84年7 月1 日修正施行前之退休法施行細則第10條規定：
      「依本法退休人員，具有左列曾任年資，得合併計算：一
      、……三、曾任下士以上之軍職年資，未核給退役金或退
      休俸，經國防部核實出具證明者。」及現行退休法施行細
      則第12條第4 項規定：「公務人員在中華民國八十七年六
      月五日以後退休生效，其曾服義務役軍職、替代役人員年
      資，未併計核給退除給與者，得檢具國防部或其他權責機
      關出具之退伍令等證明文件，予以合併計算。」復按銓敘
      部95年12月20日部退四字第0952703619號函釋略以，軍職
      年資得否併計公務人員退休年資，依國防部或相關權責單
      位查註（證）後，再按查註（證）結果，依相關年資採計
      規定辦理。另43年8 月3 日修正公布之兵役法第4 條規定
      ：「凡身心障礙或有痼疾達不堪服役標準者，免服兵役，
      稱為免役。」及第13條規定：「受軍官、士官教育者，因
      病……不能完成應受教育時，仍依法服行其應服之兵役，
      其已受教育時間，得折算為應服現役時間。」準此，公務
      人員曾受軍官、士官教育，因病不能完成應受教育期間，
      如其軍職年資擬併計公務人員退休年資，仍應於其依法服
      行應服之兵役後，以其已受教育時間，折算為應服現役時
      間，據以折抵義務役役期，併計公務人員退休年資；且該
      折抵役期年資，尚須以未曾核給退除給與，經國防部或相
      關權責單位出具證明之年資為限。
    (二)原告於59年9 月至62年6 月止及自62年9 月至63年2 月止
      ，分別就讀陸軍軍官學校預備學生班及正期班46期，嗣在
      學期間因病退學，已受教育期間折算役期235 天整，有原
      告退休事實表填新制施行前經歷一、二，及陸軍軍官學校
      學生(63)退學證字第004 號退學通知書在卷可稽，其年資
      則因未完成軍官教育以服志願役性質之常備軍官役，故應
      依規定於退學後，就其尚未履踐之服役義務，轉服常備役
      。被告為確認原告是否曾服常備役，曾以99年2 月6 日部
      退二字第0990003262號書函向國防部陸軍司令部查證，經
      該部99年2 月11日國陸人勤字第0990003262號函覆略以：
      該部未存管義務役官兵之兵籍資料，需查告原告除役之戶
      籍所在地，俾利該部調借兵籍表查證或檢附復審人之退學
      證明書等相關基本資料向除役時之後備指揮部( 兵籍資料
      存管機關) 逕行查證。被告爰以99年3 月1 日部退二字第
      09931726742 號書函及同年月17日部退二字第0993178324
      號書函，分別向臺北市後備指揮部( 兵籍資料存管機關)
      及除役時戶籍所在地臺北市政府兵役處( 役男徵集機關)
      查證，並經該部、處分別以99年3 月4 日後北市動字第
      0990001662號函及同年月17日北市兵管字第09930410200
      號函覆無相關服役資料可稽。且被告檔存之原告銓審案卷
      ，原告於70年7 月1 日任臺灣臺北地方法院書記官及同年
      12月任臺灣省環境衛生實驗所組員之送審案，所附公務人
      員履歷表正本之兵役役別，均自填免役，有該二份履歷表
      附卷可稽。足證原告於軍校退學後，並未服常備役。
　　(三)按所謂軍事教育折算役期者，原附隨於兵役役期，被告就
      大專集訓、軍事學校基礎教育及高中（職）以上學校軍訓
      課程折算役期之年資採計，因前揭各項軍事教育年資之事
      務本質與兵役法所定役期有異( 軍官役、士官役及士兵役
      ) ，故以服兵役始得有役期之抵用，於法自無違誤。亦即
      ，折算役期年資得否併計公務人員退休年資，係以服義務
      役、志願役之現役後，方得據以折算。原告既未服義務役
      或志願役，自不得以其在軍校受教育之期間折算公務人員
      退休年資。
六、綜上所述，原告之主張，為不可採。從而，被告所為處分，
    並無違誤；訴願決定予以維持，亦無不合。原告訴請撤銷，
    為無理由，應予駁回。
七、據上論結，本件原告之訴為無理由，爰依行政訴訟法第98條
    第1 項前段，判決如主文。
中　　華　　民　　國　　100 　　年   3 　月   　17　　日
　　　　　　　臺北高等行政法院第二庭
                          　　審判長法  官  徐瑞晃
                             　　　 法  官　蕭忠仁
                            　 　　 法  官　蔡紹良
上為正本係照原本作成。
如不服本判決，應於送達後20日內，向本院提出上訴狀並表明上
訴理由，如於本判決宣示後送達前提起上訴者，應於判決送達後
20日內補提上訴理由書（須按他造人數附繕本）。
中    華    民    國    100    年   3     月    17    日
                                    書記官  賴淑真